臺灣高等法院刑事判決　　　　　　　　　　　　九十一年度重上更(三)字第八九號
　　上　訴　人
　　即　自訴人　安怡企業有限公司
　　代　表　人　甲○○
　　被　　　告　乙○○更名陳.
右上訴人，因自訴被告偽造文書案件，不服臺灣士林地方法院八十五年度自字第一九
四號，中華民國八十六年六月二十五日第一審判決，提起上訴，經判決後，由最高法
院第三次發回更審，本院判決如左：
    主  文
原判決撤銷。
乙○○行使偽造私文書，足以生損害於他人，處有期徒刑壹年。
偽造之民國捌拾貳年肆月貳拾伍日、借款人安怡企業有限公司及甲○○之借款條原本
壹紙（其上偽造甲○○署押壹個、偽造之甲○○印文參枚）及偽造之甲○○印章乙顆
，均沒收。
    事  實
一、乙○○（更名陳泰余）原係在第一審之自訴人甲○○（該自訴人於原審諭知被告
    無罪後未上訴）之配偶陳麗春婚前男友，陳麗春結婚後，二人未再交往。直至民
    國（下同）八十二年六月間，二人又有連絡往來。乙○○無經常性收入，經濟拮
    据，於八十二年七月五日以後某日晚上，利用甲○○不在家之際，至台北縣淡水
    鎮○○○路○段二一巷三五號自訴人安怡企業有限公司（下稱安怡公司）所在兼
    甲○○夫妻之住家，與陳麗春見面機會，竟意圖為自己不法之所有，乘陳麗春不
    注意而竊取自訴人安怡公司抽屜內所放置，如附表一所示支票號碼為ＣＶ000
    0000號、ＣＶ0000000號之空白支票二張，並於竊取前開二張空白支
    票後，迄於八十三年五月十日安怡公司於台灣土地銀行淡水分行（下稱土銀淡水
    分行）開立支票用之公司印鑑章（大章）遺失前之某日，再度前往安怡公司之上
    開所在與陳麗春見面，並利用該公司內放置開立支票大小章之抽屜鎖壞掉，無法
    上鎖之機會，趁陳麗春不備，分別持該公司當初於土銀淡水分行開立支票用之公
    司印鑑章（大章）及負責人甲○○「方形」印鑑章（小章）盜蓋於前開二張空白
    支票上，以盜用印文，並接續於不詳地點以支票打字機於支票號碼ＣＶ0000
    000號之空白支票上列打新臺幣（下同）一千萬元、ＣＶ0000000號之
    空白支票上列打九百萬元，惟未填載發票日期而偽造未完成發票行為之文書，足
    生損害於安怡公司。嗣乙○○更於盜用上開安怡公司於土銀淡水分行開立支票用
    之印鑑章（大章）及負責人甲○○「方形」印鑑章（小章）之印文於前開二張空
    白支票後，迄於八十三年五月十日（安怡公司於土銀淡水分行開立支票用之公司
    印鑑章（大章）遺失之日）前之某日，承上意圖為自己不法所有之概括犯意，復
    與陳麗春在安怡公司見面，乘機竊取置於安怡公司抽屜內之上開安怡公司於土銀
    淡水分行開立支票用之公司印鑑章（大章）乙枚備用。安怡公司因上開開立支票
    用之公司印鑑章遭竊，乃於八十三年五月十三日前往台灣土地銀行更換公司印鑑
    章（大章）。適乙○○於八十三年四月三十日提示附表三編號一、同年五月三日
    提示附表三編號二等二張客票（安怡公司已於同年四月十六日掛失止付），安怡
    公司負責人甲○○認係乙○○竊取，乃於同年五月二十五日訴究乙○○涉犯竊盜
    罪刑責，經臺灣臺北地方法院士林分院檢察署檢察官提起公訴（八十三年度偵字
    第五四九三號，以下簡稱竊盜案，該案經本院八十四年度上易字第二七九三號刑
    事判決撤銷原審有罪判決，改諭知無罪確定），詎乙○○於臺灣臺北地方法院士
    林分院八十三年度易字第二八八九號該竊盜案件審理中，在八十三年五月二十六
    日乙○○第一次警訊到案時起，至同年十月二十四日提出借款條之時止之期間內
    之某日，承上開偽造文書之概括犯意，在不詳地點，企在該訴訟上主張對安怡公
    司甲○○有債權存在，係合法取得被訴竊取之二張支票，而偽造安怡公司及甲○
    ○為借款人名義，倒填制作日期為八十二年四月二十五日，借款現金一千三百萬
    元之借款條一紙，並持於上開時日所竊取、安怡公司所有於土銀淡水分行開立支
    票用，而於八十三年五月十三日變更前之公司印鑑章（大章），蓋用印文一枚於
    上開借款條上，並於不詳時日委託不知情之刻印行所偽刻甲○○「圓形」小章乙
    枚，偽造其所偽刻甲○○「圓形」小章之印文三枚於借款條上。而借款條上除「
    甲○○」（按係借款人下方之甲○○署押）；「Ｚ000000000」（按係
    甲○○身分證字號）；「台北縣淡水鎮○○○路○段二一巷三五號」（按係甲○
    ○地址）等文字係由乙○○委託不詳姓名之不知情者代為書寫外，其餘文字均由
    乙○○親筆書寫而接續完成偽造該借款條私文書，於八十三年十月二十四日委由
    不知情之選任辯護人鄧雲奎律師同時持上開偽造之借款條乙紙及附表一所示未完
    成發票行為之支票二紙向該竊盜案原審法院行使，主張有借款條及附表一支票（
    文書）所示之債權存在，足以生損害於安怡公司及甲○○之私益。
二、案經自訴人提起自訴。
    理  由
甲、程序部分：
壹、自訴人適格問題：
    本件原審之自訴狀當事人稱謂欄記載「自訴人安怡企業有限公司，『兼』右代表
    人林海青（清）」、具狀人欄為「安怡企業有限公司『兼』右代表人林海青（清
    ）」，嗣於自訴理由狀亦為相同記載；且於自訴狀所指偽造之借據，除蓋有安怡
    企業有限公司印文外，另載借款人為「甲○○」（見原審卷第二頁至第六頁、第
    二十一頁、第三十七頁）。是本件之自訴人除安怡公司外，甲○○亦應認係本件
    之自訴人。然如自訴意旨所載，被告係以一行為侵害安怡公司及甲○○等二人之
    法益，為想像競合犯，原審判決僅列安怡公司為自訴人而為判決，而漏列甲○○
    為自訴人部分，雖不無應補正之瑕疵，然尚無漏為判決之情形，合先敘明。
貳、相關竊盜案件：
    被告乙○○前因竊盜案件，經臺灣士林地方法院檢察署於八十三年十月二十四日
    以八十三年度偵字第五四九三號提起公訴（見本院前審卷第四十三頁），其起訴
    事實為：乙○○意圖為自己不法之所有，於民國八十三年三月六日凌晨，在台北
    縣淡水鎮○○○路○段二十一巷三十五號安怡公司辦公室內，竊取甲○○所有付
    款人各為合作金庫民族支庫、台灣中小企業銀行中山分社，票號0000000
    、ＡＨ0000000號，面額分別為新台幣（下同）三萬元、一萬五千六百三
    十元之支票二紙（即附表三編號一、二），得手後，並於八十三年五月三日提示
    遭退票，因而被發覺。因認上訴人即被告乙○○涉犯刑法第三百二十條第一項竊
    盜罪嫌云云。該案經本院八十四年度上易字第二七九三號刑事判決撤銷原審有罪
    判決，改諭知無罪確定，附此敘明。
參、實體部分：
一、被告乙○○於本院調查及審理時未到庭，惟原審及本院前審訊據被告乙○○矢口
    否認犯罪，辯稱：上開借款條係甲○○之妻陳麗春所出具，其上之二顆印章之印
    文，均係陳麗春所蓋用，借款條係真正。支票號碼ＣＶ0000000面額一千
    萬元及ＣＶ0000000面額九百萬元各乙紙係陳麗春向伊借款所簽發，附表
    二所示之支票係陳麗春為支付伊利息所交付云云。
二、關於竊取支票、盜蓋印文於支票上、竊取印章、偽造未完成發票行為之支票並加
    以行使部分：
  (一)關於被告行使二紙未完成發票行為之支票之認定依據：
    按被告上開辯解為自訴代表人及證人陳麗春所否認（見原審卷四十二頁、第四十
    三頁）。被告於前開竊盜案（即八十三年度易字第二八八九號）審理中，委由不
    知情之選任辯護人鄧雲奎律師，將借款條、二紙未完成發票行為之支票（文書）
    影本向原審法院行使，藉以主張債權存在之事實，茲有八十三年十月二十四日調
    查證據及辯護狀及偽造之借款條、二張未完成之支票（文書）影本附卷足據（見
    八十三年度易字第二八八九號竊盜案第二十頁至第二十四頁，上更（一）卷第四
    十六頁至第五十頁，本院前審卷第一八八頁、第一九四頁）。至被告乙○○於本
    院前審審理中雖供稱：「（本件借款條係何時提出來？）借款條我是在士林地檢
    署偵查中提出來的，因甲○○告我竊盜時，我要證明我是清白的，不是我竊盜才
    提出來的」、「（對於自訴人名義、票據號碼ＣＶ○二八○七二號、面額九百萬
    元及票據號碼ＣＶ○二八○七一號、面額一千萬元，均未載發票日期之支票二紙
    係何時提出來的？）都是同時間提出來的，也是在士林地檢署偵查中提出來的」
    云云（見本院前審卷第二四五頁、第二四六頁）。惟經本院前審調閱臺灣士林地
    方法院檢察署八十三年度偵字第五四九三號案卷，並未發現被告所稱提出於檢察
    署之前開文書影本，是應堪認被告係於前開竊盜案（八十三年度易字第二八八九
    號）審理中，始向原審法院提出以行使前開文書影本無疑。顯認被告係於原審審
    理前開竊盜案件中之八十三年十月二十四日委由不知情之選任辯護人鄧雲奎律師
    ，向原審法院行使借款條、附表一所示二紙未完成發票行為之支票影本（文書）
    等情，至為明確。
  (二)關於安怡公司及其負責人所使用之印章及該公司於土銀淡水分行開立支票用之公
    司印鑑章（大章）遺失並辦理變更之認定依據：
    經本院前審當庭勘驗八十三年五月十三日「變更後」之安怡公司簽發支票用之公
    司印鑑章編號Ｇ、簽發支票用之甲○○小章編號Ｊ、公司發票更正章編號Ｉ，並
    蓋印存卷。另安怡公司變更事項卡上之公司印章如證Ｋ所示，現存放於會計師處
    以為報稅之用（見本院前審卷第一七二頁）。茲將自訴人代表人所提編號Ｇ、Ｈ
    、Ｉ、Ｊ、Ｋ各印文詳述如后：
    1.編號Ｇ：安怡公司於土銀淡水分行簽發支票用之「變更後（即八十三年五月十
              三日起用」之公司印鑑章（大章）（見本院前審卷第五十一頁安怡公
              司土銀淡水分行存款印鑑卡）。
    2.編號Ｈ：安怡公司於土銀淡水分行簽發支票用之「變更前」之公司原印鑑章（
              大章）（七十八年十月四日起用，嗣於八十三年五月十日前某日遺失
              ）。
    3.編號Ｉ：安怡公司負責人甲○○「圓形」發票更正章（發票更正章樣張，見本
              院前審卷第二○三頁至第二○六頁）
    4.編號Ｊ：安怡公司於土銀淡水分行之該公司負責人甲○○之「方形」章，即用
              以開立公司支票之公司負責人印鑑章（小章）。
    5.編號Ｋ：安怡公司之設立公司印鑑章（見本院前審卷第一九○頁印文卡、第一
              九三頁公司變更登記事項卡）。
    據自訴代表人甲○○於本院前審調查中稱：「支票的小章是真正，沒有遺失過，
    但臺灣土地銀行之公司代表人章有遺失，在八十三年五月十三日有去臺灣土地銀
    行辦理公司印鑑章變更」、「我有在八十三年五月十三日有去銀行更換印鑑（安
    怡公司大章）的證明，如證Ｇ所示。公司的印鑑章曾經遺失過已註銷，如所提證
    Ｈ所示，我公司安怡企業有限公司設立時的印鑑章，就是我所提的證Ｋ所示，另
    外更換的印鑑就是我所提證Ｇ所示，其他的章都沒有遺失過」等語（見本院前審
    卷第一七一頁），對照證人陳麗春於本院前審調查中證稱：「（那三顆公司章有
    無遺失過？）：：公司的大章有遺失過，是在八十三年五月十日才發現遺失的，
    一直沒有找到，也沒有報案，但事後有到土地銀行更改印鑑，是在八十三年五月
    十三日去更改印鑑」、「（何時發現公司章遺失？）我在八十三年五月十日發現
    遺失公司章，我們在八十三年五月十三日有去土地銀行更換印鑑章」等語（見本
    院前審卷第六十九頁、第一七一頁）。又前開編號Ｇ安怡公司於土銀淡水分行之
    公司印鑑章，係自訴人於八十三年五月十三日變更使用等情，有臺灣土地銀行淡
    水分行九十年十一月二十一日淡存字第九○○二八三九號函所附開戶資料及印鑑
    掛失更換申請書（見本院前審卷第七十四頁至第八十七頁）足資證明，應堪認安
    怡公司之原公司印鑑章（大章）曾於八十三年五月十日發現遺失，嗣八十三年五
    月十三日至土地銀行更改印鑑等情為真。
  (三)關於附表一所示未完成支票上安怡公司大小章之印文均屬真正之認定依據：
    1.附表一所示未完成支票上安怡公司章印文，與編號Ｈ安怡公司於土銀淡水分行
      簽發支票用之變更前之原公司印鑑章（大章）印文相同。
    2.附表一所示未完成支票上安怡公司負責人「方形」章印文，與編號Ｊ安怡公司
      於土銀淡水分行簽發支票用之該公司負責人「方形」章（小章）印文相同。
    3.又據內政部警政署刑事警察局八十四年八月三日刑鑑字第七三五一一號鑑驗通
      知書所載：「借款條上『安怡企業有限公司』印文與ＣＶ0000000、Ｃ
      Ｖ0000000號支票上「安怡企業有限公司」印文相符；ＣＶ00000
      00號支票上『甲○○』印文與臺灣士林地方法院八十三年度易字第二八八九
      號卷內第四十七頁上『甲○○』印文（即同編號Ｊ安怡公司土銀淡水分行負責
      人「方形」章）相符；另ＣＶ0000000號支票上「甲○○」印文，因欠
      明晰，未便認定」等語（見本院前審卷第一五一頁）。依上開鑑驗通知雖無法
      確認ＣＶ0000000號支票上「甲○○」印文，然衡諸前開二張支票係屬
      連號，且以斜角切分比對所得結果，該二張支票上「甲○○」之印文線條均能
      完全銜接，並未發現重大歧異之處（見本院前審卷第二五七頁）；復查無證據
      足證ＣＶ0000000號支票上「甲○○」之印文係出於偽刻之印章，自應
      認前開二張支票上「甲○○」之印文與編號Ｊ安怡公司於土銀淡水分行簽發支
      票用之該公司負責人「方形」章相符，均屬真正。
    4.另自訴代表人甲○○於本院前審調查中稱：「借款條上所提到的二張支票（一
      張一千萬元、一張九百萬元）的大、小章是真正，但安怡企業有限公司的公司
      大章已經遺失，該支票的大小章是臺灣土地銀行淡水分行的印鑑章，也是簽發
      支票的印鑑章，在八十三年五月十三日有去臺灣土地銀行辦理公司印鑑章變更
      ，支票的小章是真正，沒有遺失過，：：但臺灣土地銀行支票大小章、統一發
      票更正章、原來的公司印鑑章如今日我庭呈證Ｆ的印文卡資料所示的樣式：：
      所示」等語（見本院前審卷第一七○頁），並有印文卡附卷足憑（見本院前審
      卷第一九○頁）。足認該二張未完成支票（文書）上安怡公司之大章印文，與
      編號Ｈ安怡公司於土銀淡水分行簽發支票用之變更前原公司印鑑章（大章）印
      文相同，而該二張未完成支票上之安怡公司負責人「方形」章印文，與編號Ｊ
      安怡公司於土銀淡水分行簽發支票用之該公司負責人「方形」章（小章）印文
      相同，是該二張未完成支票上之安怡公司之大、小章均為真正，核屬無疑。自
      訴代表人甲○○及證人陳麗春對印章遺失與否暨印文是否真正與此不同之供述
      ，應係誤認所致。
  (四)被告竊取附表一所示空白支票並盜蓋印章加以偽造行使之認定依據：
    1.被告竊取附表一所示空白支票之時間及偽造行使之認定依據：
      自訴代表人甲○○於本院前審調查中供稱：「（九百萬、一千萬元的支票是你
      公司開出來的？）九百萬、一千萬元不是我公司開出來的，是我公司遺失的支
      票，我公司的支票也不會用打字機開支票」等語（見本院前審卷第一七七頁）
      。證人陳麗春於本院前審調查中證稱：「我們公司簽發的支票都是用手寫，不
      會用打字的，本件的二張支票都沒有提示，也沒有押日期，支票號碼ＣＶ00
      00000號面額九百萬、支票號碼ＣＶ0000000號面額是一千萬元，
      被告乙○○是在士林地院才提出來這二張支票的，這個時候我才知道的，因之
      前我公司的支票都是我與證人張惠玲在簽發的」等語（見本院前審卷第四十四
      頁、第六十九頁）。對照證人張惠玲證稱：「開支票我都是用手寫的，我在公
      司沒見過支票打字機，我也沒用打字機開過支票」等語（見本院前審卷第九十
      七頁）。參諸ＣＶ0000000號、ＣＶ0000000號支票上之金額係
      使用支票打字機打印，足證該二張支票確非在無支票打字機之安怡公司內，由
      證人陳麗春及張惠玲所簽發，而係由被告所偽造無訛。而對於自訴人所遺失之
      上開二紙未完成支票（文書）係由被告持有中，並於上開竊盜案件審理中所提
      出一情，被告乙○○辯稱：「二張支票是陳麗春拿給我的，：：我錢借給他們
      ，他們是以公司名義借的，由陳麗春出面代安怡企業有限公司借壹仟三百萬元
      的，說要借二年，並開二張票給我，：：」云云（見本院前審卷第二十頁）。
      惟據卷附領用支票查詢單所載，領用該二張支票所屬之票簿之日期為八十二年
      七月五日（見本院前審卷第一八九頁），故該二張支票應無早於八十二年七月
      五日（領用日）簽發之可能。且安怡公司既無支票打字機，陳麗春如何能交付
      以支票打字機列印金額之支票予被告？又陳麗春為何交付無發票日期之未完成
      支票（文書）予被告，而被告均無異議？是以，經勾稽安怡公司確有支票遺失
      之事實，及借款條上所示未完成支票（文書）二紙堪疑之處（詳見後述），而
      被告亦坦承曾至台北縣淡水鎮○○○路○段二一巷三五號自訴人安怡公司所在
      兼甲○○夫妻之住家與陳麗春見面等情，並經陳麗春證實在卷；另陳麗春亦於
      本院中證稱，被告均利用晚上至上開辦公室兼住處要求陳麗春教伊如何使用支
      票，而該公司之支票與大小章均放於公司之抽屜內，但因抽屜的鎖壞掉，所以
      沒有上鎖云云；再自訴人安怡公司及甲○○、陳麗春與被告間復無債權債務存
      在，益徵支票號碼ＣＶ0000000號（一千萬元）、支票號碼ＣＶ000
      0000號（九百萬元）等二張支票，係被告於自訴人在八十二年七月五日領
      用以後某日晚上，利用甲○○不在家之際，至台北縣淡水鎮○○○路○段二一
      巷三五號自訴人安怡公司所在兼甲○○夫妻之住家，與陳麗春見面，乘陳麗春
      不注意之時所竊取，並加以偽造使用，至為酌然。
    2.被告盜蓋上開編號Ｈ、Ｊ之印文於上開二紙支票（文書）上之時間及認定依據
      ：
      自訴代表人甲○○於本院前審調查中供稱：「公司也有遺失這二張的空白支票
      ，而那二張支票是用打字的，我公司的支票都是用手寫的，不會用打字的，支
      票是真正但不是我簽發的」等語（見本院前審卷第二十頁）。參以證人張惠玲
      於本院前審調查中證稱：「（公司有無支票打字機？）開支票我都是用手寫的
      ，我在公司沒有見過支票打字機，我也沒有用打字機開過支票」、「（支票號
      碼ＣＶ0000000、ＣＶ0000000是否你開立的？）不是我開立的
      」等語（見本院前審卷第九十七頁、第九十九頁）。足認自訴代表人及其公司
      員工均未簽發上開二紙支票，而依前述，該二紙支票既係由被告竊取並持以行
      使，顯可推知該支票上之內容必係由被告所偽填，而支票上之印文亦係由被告
      所偽蓋，再依前述，該支票上之印文雖屬真正，惟自訴人及其公司之員工既均
      否認其等有簽發上開二張支票之事實，是應認該支票上之印文應係由被告所盜
      蓋，核屬無疑。至雖無法明確證實被告盜蓋該印文於上開二紙支票（文書）之
      時間，惟依上述，自訴代表人人林海青及證人陳麗春均證稱發現前開公司印鑑
      章（大章）遺失之時間為八十三年五月十日，而該支票本之領回時間則為八十
      二年七月五日，是應認被告係於該二時間之內，利用同上竊取支票之方式，趁
      便再進入安怡公司暨陳麗春之住所盜蓋上開真正印文於支票上使用之，是自訴
      人關此部分之指述，應堪採信。
  (五)綜合上情，按未完成支票（文書）上之大、小章印文均係「盜用」印章所蓋，該
    印文均屬真正，核屬無疑。又被告竊取如附表一所示支票號碼為ＣＶ○一一八○
    一號、ＣＶ0000000號之空白支票二張後，迄於八十三年五月十日前某日
    竊取安怡公司於土銀淡水分行開立支票用之「變更前」原公司印鑑章（大章）前
    ，於該時間內之某日盜蓋安怡公司之上開「變更前」之原公司印鑑章（大章）及
    負責人甲○○之「方形」印鑑章（小章）之印文於前開二張空白支票上，並接續
    於不詳地點以支票打字機於支票號碼ＣＶ0000000號之空白支票上列打一
    千萬元、ＣＶ0000000號之空白支票上列打九百萬元，惟未填載發票日期
    而偽造未完成發票行為之文書，均如前述，被告此部分犯行，事證明確，洵堪認
    定
三、關於竊取印章、偽造借款條及加以行使之事實部分：
  (一)關於被告行使借款條之認定依據：
    同上參、二(一)理由所述。
  (二)關於借款條及其內容真正性之認定依據：
    1.借款條文字書寫人及製作時間之認定：
    (1)借款條文字書寫人：
      自訴代表人甲○○於本院前審調查中供稱：「借款條不是我寫的」、「一千三
      百萬元的借款條是被告乙○○偽造的，不是我寫的，我也沒有同意」（見本院
      前審卷第十九頁、第四十三頁）。證人陳麗春則證稱：「借款條也不是我寫的
      」、「借款條有鑑定過我的筆跡過，都不是我的筆跡」等語（見本院前審卷第
      四十二頁、第二四五頁）。被告乙○○於本院前審調查中辯稱：「借款條上面
      的甲○○簽名、身分証字號、住址都是陳麗春寫的，我當場有看到陳麗春簽名
      」云云（見本院前審卷第四十三頁）。惟查，該偽造借款條除「甲○○」（按
      係借款人下方之甲○○署押）、「Ｚ000000000」（按係甲○○身分
      證字號）、「台北縣淡水鎮○○○路○段二一巷三五號」（按係甲○○地址）
      等文字，係由乙○○委託不詳姓名之不知情者代為書寫外，其餘文字均由乙○
      ○親筆書寫，業據被告於原審八十五年度自字第五十號陳麗春自訴被告偽造文
      書案件中（該案已判決自訴不受理確定，有本院被告全前案紀錄記載可憑，見
      上更（一）卷六頁），八十五年三月十三日訊問時自承在卷，並經原審函請法
      務部調查局作筆跡鑑定明確，有鑑定通知書及承辦法官在審理單上之批示可資
      對照證明，並有借款條影本附卷可資佐證（見原審卷第九十二頁、第九十頁，
      上訴卷第一二七頁反面，上更（一）卷第五十頁），而上開「除外」部分文字
      與陳麗春字跡並不相符，亦有該竊盜案件原審送內政部警政署刑事警察局鑑定
      之送鑑定函暨鑑驗通知書影附卷可證（見上更（一）卷五十一頁、五十二頁）
      ，故被告辯稱該「除外」部分係陳麗春所書寫，印文亦係陳麗春所加蓋云云，
      自屬卸責之詞，該「除外」部分文字衡情應係被告委託不知情之不詳姓名者所
      代為書寫，而其餘文字均由乙○○親筆書寫無訛。
    (2)借款條製作日期之認定：
      被告乙○○於本院前審調查中供稱：「（借款條、二張支票是如何來的？）：
      ：實際寫借款條是在八十四年六月二十四或二十五日寫的，（改稱）八十三或
      八十四年六月底寫的，：：」（見本院前審卷第二十頁）、「（借款條實際簽
      發日期是在何時？）（被告乙○○支吾其詞）是在淡水的咖啡廳寫的，借款條
      是在七月二十七日才簽的，但借款條是寫八十二年四月二十五日」、「（一千
      三百萬元的借款條是否有你的筆跡？何時寫的？）是在淡水的咖啡廳寫的，但
      那家咖啡廳已關門，借款條是在五月四日或五月十四日的其中一天的寫的，是
      當天下午七點到八點寫的」云云（見本院前審卷第四十九頁、第七十頁至第七
      十一頁）。嗣知悉安怡公司於八十二年七月五日始領用該二張支票所屬之支票
      簿後，始改稱：「借款條、二張支票是陳麗春拿給我的，是借款條先給我的在
      八十二年七月十七日寫的，陳麗春說會多給我半年的利息，是在淡水某個西餐
      廳給我的，借款條是陳麗春叫我寫的，我錢借給他們，他們是以公司名義借的
      ，由陳麗春出面代安怡企業有限公司借一千三百萬元的，說要借二年，並開二
      張票給我，證人陳麗春要我寫借條時跟我借的一千三百萬元是陸陸續續借的，
      我寫借款條後陳麗春並有開二張支票給我，這一千三百萬元借了七個月累積下
      來的，我都是用現金給證人陳麗春的，最少有借二十萬元，最高有借到一百二
      十萬元，分二十次借的。借款條是陳麗春叫我寫的，借款的甲○○及人安怡企
      業有限公司是陳麗春寫的，而自訴人安怡企業有限公司、甲○○的印章也是陳
      麗春蓋的，我寫了借條後，二張支票在八十二年七月十七日陳麗春交給我的，
      票據號碼ＣＶ○二八○七二號、面額九百萬元及票據號碼ＣＶ○二八○七一號
      、面額一千萬元，均未載發票日期之支票二紙，當時有約定二年還，是還沒有
      借錢就開始談的，當初是打算以一千五百萬元借給證人陳麗春的，但我台中的
      房子賣不出去，才借他一千三百萬元」云云（見本院前審卷第二四○頁）。觀
      諸被告先稱八十二年五月四日或五月十四日，復稱八十二年七月十七日或七月
      二十七日，前後已全然不一，實難遽予採信，即無證據足資證明前開所列八十
      二年五月四日、五月十四日、七月十七日或七月二十七日、八十四年六月二十
      四或二十五日、八十三或八十四年六月底等日期為真實。經查，被告偽造借款
      條之目的，無非欲於前開竊盜案件審理中證明其債權之存在以求脫罪，業據被
      告供承在卷，是被告偽造借款條（含盜用印章、偽刻印章）之時間，係在甲○
      ○於八十三年五月二十六日提出竊盜告訴之後，而在八十三年十月二十四日提
      出借款條以前之某日，洵可認定。而該借款條上編號Ｈ安怡公司於土銀淡水分
      行開立支票用之「變更前」原公司印鑑章（大章）印文，係被告以所「竊取」
      編號Ｈ安怡公司原公司印鑑章（大章）所盜蓋；該借款條上安怡公司負責人「
      圓形」小章印文，則係出自偽刻之印章，至為明確。
    (3)關於借款條對有利被告證據不採之理由：
      查台灣士林地方法院八十三年度易字第二八八九號被告被訴竊盜一案中，該院
      曾將該借款條送內政部警政署刑事警察局鑑定筆跡，認與陳麗春平日所書寫之
      筆跡並不相符。而於原審調查中，經將該借款條上自訴人及甲○○簽名部分送
      法務部調查局鑑定結果，該字跡書寫緩慢，僵硬滯澀，有做作之虞，無法確認
      其書寫習慣，有該局八十六年四月二十四日（八六）處發技（二）字第八六○
      二五四一三號函在卷可憑。若非刻意模仿偽造，豈會有書寫緩慢，僵硬滯澀，
      有做作之虞等情發生？由此益足見該借款條上自訴人及甲○○簽名部分，係出
      於他人刻意模仿偽造，則上開內政部警政署刑事警察局之鑑定結果，適足證明
      該借款條係出於偽造，尚難資為被告有利之認定。
    2.借貸關係存否之判斷：
    (1)被告之資力是否足以貸予陳麗春一千三百萬元問題：
      本院前審被告之選任辯護人為被告辯護稱：「被告乙○○在七十六年間就從事
      土地、房屋仲介買賣，成交都是口頭成交的，沒有任何的書面文件可以提供，
      但有三位證人可已證明被告乙○○有從事仲介工作，收入頗豐，會將現金收入
      交給其妻保管，沒有習慣存入銀行帳戶中」等語。惟經本院前審訊以：「證人
      余永吉、蔡裕欽、鄭文和這三人有無看過你仲介拿到的現金？」，被告答稱：
      「只有余永吉有看過，另外的蔡裕欽、鄭文和二人沒有看過，余永吉有看到我
      拿三次的報酬，但余永吉不知道我賺了多少錢，但是有看到錢，但不知道我有
      賺多少錢」云云（見本院前審卷第二四六頁），可知余永吉、蔡裕欽、鄭文和
      均無法證明被告之資力，尚無贅予傳訊之必要。又自被告辯稱：「鄭文和是我
      舅子，他知道我從事房屋仲介，鄭文和知道我從事土地、房屋仲介業，知道我
      賺的錢都交給我太太，我及我太太是否有將收入存入銀行，鄭文和他是否知道
      我不清楚，我也有跟鄭文和的互助會，但有跟多少互助會我不清楚」等情以觀
      （見本院前審卷第二四六頁），被告所得既均悉數交由其妻運用，反足證被告
      並無資力貸與陳麗春一千三萬元。另揆諸合作金庫新莊支庫帳號000000
      0000000號乙○○活期儲蓄存款存摺（見本院前審卷第二一四頁至第二
      一七頁）、合作金庫豐原支庫0000000000000號（見本院前審卷
      第二一○頁、第二一二頁、第二一三頁）、台灣土地銀行士林分行淡水辦事處
      帳號○五六二○─九號存款明細（見本院前審卷第二○九頁）、新莊市農會活
      期儲蓄存款存摺（見本院前審卷第二一一頁）等存款往來明細，足證被告之存
      款遠低於其所稱借出之金額，尚難信其有貸與陳麗春一千三百萬元之資力。
    (2)被告所供貸與陳麗春一千三百萬元之資金來源問題：
      被告乙○○於本院前審調查中供稱：「（你借證人陳麗春錢的來源？）是房屋
      仲介的報酬，在八十一間七月份開始有從事房屋的仲介，是仲介所得的報酬借
      給證人陳麗春的，有三重市○○街、台中市等很多的地方，因我是跑單幫，但
      我有僱用二個小姐，一個住蘆洲市、一個住三重市，我現在也沒有辦法列出明
      細，我需要再去查訪，我當時賺得的錢都是現金，但我有部分存到我太太在新
      莊的合作金庫帳戶，但我已與我我太太離婚了，帳號還要再查，我再陳報我所
      有往來的帳戶過院參辦，我的帳戶還有臺灣土地銀行士林分行淡水辦事處帳號
      係○五二六九，我在合作金庫豐原支庫的帳號係0000000000000
      ，還有新莊市農會也有存款，我最少有給證人陳麗春五十萬元，最多也有二百
      萬元給證人陳麗春，都是現金，最後一次在八十三年十二月四日是在合作金庫
      豐原支庫領出二十萬元及仲介所得三十萬元給證人陳麗春的，當時我是是賣台
      中的房子，是在北屯區○○○路與安和路的房子，那是四樓的公寓房子，我是
      介紹別人買房子，是按照成交價格，我有拿到九萬元，總價我忘記了，我是抽
      百分之三的利潤，那房子有四十幾坪，成交後屋主有給我五萬元的紅包，買主
      有四萬元的紅包，但報酬已含在裡面，在同時還有仲介四間的房屋銷售成交，
      都是在八十二年十一月二十九到三十日的事情共有五件仲介成交」云云（見本
      院前審卷第一七四頁、第一七五頁）。惟查諸被告前開存款往來紀錄，堪認被
      告所稱貸與陳麗春一千三萬元之資金來源堪有疑問，顯難執為有利之依據。
    (3)被告所供借貸過程並非合理：
      被告乙○○於本院前審調查中供稱：「（你說客戶給你的錢大部分都是現金，
      也有小部份是支票，支票的金額都不大，你收到現金後，最短七天就借給證人
      陳麗春，最長不會超過十五天就會借給證人陳麗春，這期間現金放在那裡？）
  我收到的現金並沒有存入銀行，我怕我太太知道，所以我將現金放在車子內」
      等語（見本院前審卷第一七六頁），已與被告前述：「我賺的錢都交給我太太
      」等情齟齬，委無足取；且將鉅款置於車內之說，更與社會常情未符，尚難採
      信。又被告乙○○於本院前審審理中供稱：「（你借給陳麗春壹仟三百萬元係
      如何給付？）我借給陳麗春一千三百萬元，都是給現金，證人陳麗春說要到林
      森北路買港幣用的，我現再也找不到了，一千三百萬元有分十七次給陳麗春，
      其中一百萬有二次，也有賣日月潭、埔里土地的收入，有十五次借五十萬元，
      （改稱）五十萬元的有七次，二百五十萬元二次，一百萬元二次，我借陳麗春
      的一千三百萬元都沒有記錄，陳麗春說他自已會記，我當時很相信證人陳麗春
      」云云（見本院前審卷第二四二頁），惟被告徒然借出一千三百萬元之鉅款，
      卻以現金支付而未有任何紀錄，又不能舉證證明借出鉅款之資金來源，已難認
      與經驗法則相符。再查，被告於其涉犯竊盜案偵查中既供稱：「（支票來源？
      ）是她（陳麗春）拿給我，因我向她說我開銷很大，她說先拿一些支票讓我週
      轉」（見上更（一）卷第三十四、第三十五頁）、「（她為何給你這二張支票
      ﹖）因我沒有收入，而且銀行利息快繳不起」等語（見上更（一）卷第四十三
      頁）；復參以本院前審向財政部財稅資料中心調取被告八十一年度至八十七年
      度所得稅申報資料，被告在各該年度既未申報所得稅，亦未被核定補稅（至於
      八十年度以前所得稅資料因已逾核課年限，資料已經稅捐機關銷燬），有該中
      心覆本院函及其附件可證。綜上以觀，足見被告財務狀況不佳，綜上以觀，被
      告顯然無資力貸與陳麗春一千三百萬元之鉅款。被告所辯各節，均係砌詞卸責
      ，不足採信。
    (4)再依借款條與其上所載二紙未完成支票之相互驗證：
      按自訴代表人甲○○於本院前審調查、審理中質疑：「借款條的日期為八十二
      年四月二十五日，而是在八十二年七月五日我們才去銀行領取一百張的空白支
      票，借款條的日期為何寫八十二年四月二十五日，上面還有列支票號碼ＣＶ0
      000000號、ＣＶ0000000號，當時根本不可能知道未領的支票號
      碼才是」等語（見本院前審卷第六十七頁至第六十八頁、第二三八頁至第二三
      九頁）。觀諸本件借款條之完成日期為八十二年四月二十五日，惟借款條上所
    載ＣＶ00000000號、ＣＶ0000000號二紙未完成支票之領用日
      期則為八十二年七月五日，業依前述，顯於該借款條完成之日期之後，有違常
      情，是應認係被告盜填該借款條之日期於偽造票據日期之前所完成。對此被告
      乙○○雖辯稱：「（借款條上支票號碼何人寫的？）是我寫的，是證人陳麗春
      跟我講支票號碼的，我再補上去的」、「（借款條的支票號碼是否你寫的？）
      是我寫的，是在借款條的實際簽發的日期提前寫的，是證人陳麗春叫我寫的，
      是要趕快到期，但證人陳麗春交給我的支票並沒有寫日期」云云（見本院前審
      卷第四十九頁、第七十頁）；於本院前審審理中供稱：「（一千三百萬元的借
      款條是否有你的筆跡？）：：借款條上支票號碼是我寫的，是證人陳麗春跟我
      講支票號碼的，我再補上去的」云云（見本院前審卷第二四五頁）。其中所謂
      「要趕快到期」云云，頗耐人尋味。蓋若該借款條為真，證人陳麗春身為債務
      人，設法延期清償猶恐不及，豈可能將日期倒填以使債務「趕快到期」，自陷
      於多付利息之境地？此種與常情乖離之說法，顯難遽信，自難採為有利之依據
      。
    3.該借款條確係被告所偽造：
      被告乙○○於本院前審調查中供稱：「（借款條、二張支票是如何來的？）借
      款條、二張支票是陳麗春拿給我的，是借款條先給我的，是在淡水某個西餐廳
      給我的，在晚上七點多去的，時間太久忘記了，（改稱）是寫借款條之前，實
      際寫借款條是在八十四年六月二十四或二十五日寫的，（改稱）八十三或八十
      四年六月底寫的，是陳麗春叫我寫的，我錢借給他們，他們是以公司名義借的
      ，由陳麗春出面代安怡企業有限公司借一千三百萬元的，說要借二年，並開二
      張票給我，證人陳麗春要我寫借條時跟我借的一千三百萬元是陸陸續續借的，
      我寫借款條後陳麗春並有開二張支票給我，這一千三百萬元借了七個月累積下
      來的，我都是用現金給證人陳麗春的，最少有借二十萬元，最高有借到壹佰二
      十萬元，分二十次借的。借款條是陳麗春叫我寫的，借款人甲○○及安怡企業
      有限公司是陳麗春寫的，而自訴人安怡企業有限公司、甲○○的印章也是陳麗
      春蓋的，我寫了借條後，二張支票證人陳麗春就交給我了，當時約定二年還，
      是還沒有借錢就開始談的，當初是打算以一千五百萬元借給證人陳麗春的，但
      我台中的房子賣不出去，才借他一千三百萬元」云云（見本院前審卷第二十頁
      、第二十一頁）。惟自訴代表人甲○○於本院前審調查中稱：「一千三百萬元
      的借款條是被告乙○○偽造的，不是我寫的，我也沒有同意，我沒有拿到一千
      三百萬元，我也沒有跟被告乙○○借款過」等語（見本院前審卷第四十一頁）
      。觀諸被告之資力尚不足以貸予陳麗春一千三百萬元，且所稱一千三萬元之資
      金來源根本交待不清，而被告所供借貸過程亦非合理，再經本院將借款條與其
      上所載二紙未完成支票相互驗證後，應堪認本件借款條確係被告所偽造，核屬
      無疑。
  (三)關於被告竊取印章用以偽造借款條之認定依據：
    1.借款條上安怡公司章（大章）係真正、公司負責人章（小章）係偽造之認定依
      據：
    (1)借款條上安怡公司章印文，與編號Ｈ安怡公司於土銀淡水分行開立支票用之「
      變更前」之原公司印鑑章（大章）印文相同。
    (2)借款條上安怡公司負責人「圓形」小章印文，與上開安怡公司負責人甲○○小
      章印文均異，應係出自偽刻之印章。
    據自訴代表人甲○○於本院前審調查中稱：「我有核對被告乙○○所提借款條上
    的印章，上面的公司章是真正，但公司章是統一發票章（應係公司支票之公司印
    鑑章之誤），借款條上的小章是偽造盜刻的」等語（見本院前審卷第一七○頁）
    。足見借款條上安怡公司章印文，與編號Ｈ安怡公司於土銀淡水分行開立支票用
    之「變更前」之原公司印鑑章（大章）印文相同；而借款條上安怡公司負責人「
    圓形」小章印文，顯非自訴人所有，而有偽造之嫌。。按經目測觀察即可明顯分
    辨借款條上之甲○○「圓形」小章印文，非惟與編號Ｊ安怡公司於土銀淡水分行
    開立支票用之該公司負責人甲○○「方形」章印文字體不同，復與編號Ｉ甲○○
    「圓形」發票更正章印文字體有所差異。是自訴代表人甲○○所稱：借款條上之
    （圓形）小章印文係出於偽造盜刻等情，衡諸被告為達其偽造借款條之目的，顯
    非無可能，應堪採信。
    2.借款條上安怡公司章（大章）遭被告竊取之認定依據：
    (1)借款條上與編號Ｈ安怡公司於土銀淡水分行開立支票用之「變更前」之原公司
      印鑑章（大章）之印文相同部分，該印章既為自訴人甲○○及陳麗春於八十三
      年五月十日發現遺失，惟竟於遺失後經被告蓋用於其所偽造之借款條上，是顯
      可認該印章應係被告於八十三年五月十日（自訴代表人甲○○及陳麗春發現該
      公司章被竊之日）前，而於被告盜蓋該印章於上開未完成發票行為之支票後之
      某日，利用同上至安怡公司與陳麗春見面之機會，趁陳麗春不備，竊取其置於
      公司辦公室抽屜內之前開公司印鑑章，並將之蓋用於借款條上持以行使，其此
      部分犯行，顯可認定。
    (2)再被告所提借款條上安怡公司印鑑章之印文，既與編號Ｈ安怡公司土銀淡水分
      行「變更前」原公司印鑑章（大章）印文相同，而安怡公司之所以將編號Ｈ之
      原公司印鑑章變更為編號Ｇ之新公司印鑑章，乃因證人陳麗春於八十三年五月
      十日發現編號Ｈ之原公司印鑑章遺失，而於同年月十三日至土地銀行更換安怡
      公司之公司印鑑章（見本院前審卷第一七一頁），有臺灣土地銀行淡水分行九
      十年十一月二十一日淡存字第九○○二八三九號函檢送安怡公司開戶資料及印
      鑑掛失更換申請書影本附卷可稽（見本院前審卷第七十四頁至第八十七頁、第
      一七一頁）。綜觀前開證據資料，足知編號Ｈ之安怡公司原公司印鑑章（大章
      ）至遲已於八十三年五月十日前某日遭「竊取」而遺失無訛。然揆諸借款條上
      唯獨編號Ｈ之安怡公司原公司印鑑章（大章）印文為真正，而負責人「圓形」
      小章印文卻係出於偽造等情，可知被告於製作該借款條時，僅持有編號Ｈ之安
      怡公司原公司印鑑章（大章），尚缺負責人之「圓形」或「方形」小章，始行
      偽刻一枚「圓形」小章以充數蓋用。此情徵諸被告僅竊取編號Ｈ之安怡公司原
      公司印鑑章（大章），而未竊取安怡公司負責人之「圓形」或「方形」小章，
      全然相符，洵堪認定。
四、其他事證之判斷：
  (一)被告與陳麗春確有私交並利用進入陳麗春家中之便作案：
    證人張惠玲於本院前審調查中證稱：「我是有在八十二年或八十三年間有到安怡
    企業有限公司任職過，擔任會計助理，現已離職。任職於安怡企業有限公司時，
    沒有見過被告乙○○」、「（有無接過被告乙○○的電話？）有接過被告乙○○
    的電話，被告乙○○是要找老闆娘陳麗春，但我不知道被告乙○○的全名，經常
    有一位陳先生說要找老闆娘陳麗春，電話說是要找陳小姐，我也是跟老闆娘陳麗
    春說有一位陳先生要找他，但負責人甲○○是否知道，我就不清楚」、「（被告
    乙○○打電話給，他們打電話的內容為何？）我就不清楚，陳先生找老闆娘陳麗
    春都是談私人的事情，他們打電話的內容我不知道，我也沒有注意去聽。被告乙
    ○○打電話進來進來，我接後陳先生就說你好，他要找陳小姐，在不在的話」、
    「（被告乙○○與證人陳麗春的關係？）是朋友，被告乙○○在電話中說他是姓
    陳，都是同一個人打得電話說陳小姐在不在」等語（見本院前審卷第九十六頁至
    第九十八頁、第一○○頁）。經本院前審命被告當庭以打電話給陳麗春之問語：
    「你好，我要找陳小姐，在不在？」供證人張惠玲辨認，證人張惠玲確認：「是
    這個聲音說要找陳小姐的」等語（見本院前審卷第九十八頁），足見被告與陳麗
    春二人間確有私交，並利用進入陳麗春家中之便作案。
  (二)安怡企業有限公司支票及大、小公司章等之保管：
    另證人張惠玲於本院前審調查中證稱：「（安怡企業有限公司的發票章、支票章
    係何人在保管？）安怡企業有限公司的發票章、公司章有大、小章，但都不是我
    在保管，是老闆娘陳麗春在保管，我須要時，我在向老闆娘陳麗春要，老闆娘再
    拿支票、印章給我使用，開支票給客戶是老闆娘陳麗春叫我開的，我是按照老闆
    娘陳麗春的意思開的，支票是我用手寫好後，再交給老闆娘陳麗春看過」、「（
    公司章、發票章、支票係何人在保管？）我當時讀夜補校，我要下班時，有時陳
    小姐太忙，我會將公司章、發票章、支票放在抽屜內，但我要走時，我會打電話
    跟老闆娘陳麗春講，陳小姐在的話，我就直接跟陳小姐講，我都會比陳麗春提早
    離開辦公室」等語（見本院前審卷第九十七頁、第一○○頁）。足徵安怡企業有
    限公司發票章、大、小公司章，於會計張惠玲下班後均由陳麗春保管。
五、綜上所述，被告所辯均無足採，其竊取安怡公司空白支票、印章、盜用安怡公司
    及負責人甲○○之印章、偽刻甲○○之印章、偽造借款條及未載發票日之支票犯
    行堪以認定，應予依法論科。
六、查被告竊取安怡公司空白支票及安怡公司之印鑑章（大章）、盜用安怡公司及負
    責人甲○○之印鑑章、偽刻甲○○之圓形印章並偽造印文、偽造借款條及未載發
    票日之支票（文書）並持以行使，核其所為，係犯刑法第三百二十條第一項之竊
    盜罪、第二百十六條行使第二百十條之偽造私文書罪。被告盜用安怡公司原印鑑
    章及負責人林海青之印鑑章蓋用於附表一所示未完成發票行為之支票（文書），
    當然產生該印章之印文，祇成立盜用印章罪，不應再論以盜用印文罪，亦非盜用
    印章行為為盜用印文行為所吸收（最高法院86年度台上字第3295號判例），盜用
    印章偽造附表一所示未完成發票行為之支票（文書），盜用印章為偽造支票（文
    書）之階段行為；又被告以竊取之安怡公司原印鑑章持以蓋用於借款條，盜用印
    章偽造借款條，盜用印章為偽造借款條之階段行為，另偽刻甲○○之印章蓋用於
    借款條而偽造印文，偽造甲○○署押於借款條，為偽造文書行為所吸收，均不另
    論罪。被告盜用安怡公司於土銀淡水分行開立支票用之「變更前」之原公司印鑑
    章（大章）及負責人甲○○「方形」印鑑章（小章）之印文於前開二張空白支票
    上，並以支票打字機於支票號碼ＣＶ0000000號之空白支票上列打一千萬
    元、ＣＶ0000000號之空白支票上列打九百萬元，惟未填載發票日期而偽
    造未完成發票行為之文書，係偽造未完成發票文書之接續行為，應包括論以一個
    偽造文書行為。被告偽造自訴人安怡公司及在第一審之自訴人甲○○名義之借款
    條私文書一紙，足以生損害於該二人之私益，被告一行為而侵害二人法益，係一
    行為而觸犯數罪名，應從一重處斷。被告先後竊取安怡公司所有如附表一所示之
    空白支票二紙及安怡公司於土銀淡水分行開立支票用之「變更前」之原公司印鑑
    章（大章）乙枚，時間緊接，觸犯構成要件相同之罪名，顯係基於概括犯意反覆
    為之，為連續犯，應論以一罪，並加重其刑。又先後偽造未完成發票行為之支票
    （文書）及偽造借款條，基於同一理由，亦為連續犯，應論以一罪，並加重其刑
    。偽造後一次同時持以行使，偽造行為為行使行為所吸收，不另論罪。所犯竊盜
    罪與行使偽造私文書罪之間有方法結果之牽連關係，應從一重之行使偽造私文書
    罪處斷。被告所犯行使偽造借款及裁判上一罪關係條文書以外之犯行，雖自訴狀
    未記載，惟與自訴事實具有實質上或裁判上一罪關係，本院自得併予審理。被告
    委託不知情之他人偽刻甲○○之圓形印章、代為書寫偽造借款條上「甲○○」（
    按係借款人下方之甲○○署押）、「Ｚ000000000」（按係甲○○身分
    證字號）、「台北縣淡水鎮○○○路○段二一巷三五號」（按係甲○○地址偽造
    文字之部分犯罪行為係利用不知情之他人為之，該部分為間接正犯。
七、原審未予詳究，遽為無罪之判決，自訴人上訴指其不當為有理由，應予撤銷改判
    。爰審酌被告竊取安怡公司空白支票及安怡公司原印鑑章、盜用安怡公司及負責
    人甲○○之印鑑章、偽刻甲○○之印章偽造印文、偽造借款條及未載發票日之支
    票（文書）並持以行使，冀求竊盜追訴脫罪，偽造之借款條金額達一千三百萬元
    ，情節非輕，犯後猶飾詞圖卸，毫無悔意，量刑原不宜輕縱，惟僅於竊盜案件為
    辯護而行使，等一切情狀，量處如主文第二項所示之刑。偽造之民國捌拾貳年肆
    月貳拾伍日借款人安怡企業有限公司及甲○○借款條原本壹紙（其上偽造甲○○
    署押一枚、偽造之甲○○印文三枚），屬被告所有（被告提出法院行使，僅係影
    本，該借款條仍在被告持有中，雖命其提出供鑑定，究與行使不同），且係供被
    告犯罪所用，爰依刑法第三十八條第一項第二款規定沒收；另偽造之甲○○圓形
    印章乙顆，雖未扣案，惟尚無證據證明業已滅失而不存在，仍依刑法第二百十九
    條規定宣告沒收。
八、自訴人復以：該公司自八十二年十二月間起至八十三年三月間某日止，先後四次
    失竊安怡公司抽屜內所放置如附表二、附表三所示支票計十一張、八張，其中附
    表二所示十一張客票已經由乙○○提示兌領，得款三十九萬三千六百六十一元供
    已花用；附表三所示八張支票（其中編號四、八為安怡公司所簽發，餘為客票）
    則因掛失止付而未兌領），係被告利用前往安怡公司兼甲○○夫妻之住家與陳麗
    春見面之機會所竊云云。惟查：本件被告竊取安怡公司空白支票、盜用安怡公司
    及負責人甲○○之印鑑章，係為偽造支票行使，而竊取安怡公司原印鑑章、偽刻
    甲○○之印章偽造印文、偽造借款條及未載發票日之支票（文書），連同前所偽
    造支票（未完成發票行為）並持以行使，係冀求於臺灣臺北地方法院士林分院八
    十三年度易字第二八八九號該竊盜案件審理中，證明其與自訴人及甲○○間具有
    債權關係存在，圖以脫罪。自訴人指訴附表二、附表三所示支票計十一張、八張
    為被告所竊（其中附表三編號一、二所示支票，即為甲○○提出告訴，經臺灣士
    林地方法院檢察署於八十三年十月二十四日以八十三年度偵字第五四九三號提起
    公訴，臺灣臺北地方法院士林分院八十三年度易字第二八八九號有罪判決後，經
    本院八十四年度上易字第二七九三號刑事判決撤銷原判決，改諭知無罪確定），
    縱屬實情，其犯意與本件竊取安怡公司空白支票及安怡公司原印鑑章有別，難謂
    具有概括犯意之連續關係，本院無從併予審理，附此敘明。
十、被告經合法傳喚，無正當理由不到庭，爰不待其陳述，逕行判決。
據上論斷，應依刑事訴訟法第三百六十九條第一項前段、第三百六十四條、第三百四
十三條、第二百九十九條第一項前段、第三百七十一條、刑法第二百十六條、第二百
十條、第三百二十條第一項、第五十五條、第二百十九條、第三十八條第一項第三款
，罰金罰鍰提高標準條例第一條前段，判決如主文。
中    華    民    國      九十一  年       八       月      二十一      日
                              臺灣高等法院刑事第二十一庭
                                  審判長法  官  葉  騰  瑞
                                        法  官  江  國  華
                                        法  官  莊  明  彰
右正本證明與原本無異。
如不服本判決應於收受送達後十日內向本院提出上訴書狀，其未敘述上訴之理由者並
得於提起上訴後十日內向本院補提理由書（均須按他造當事人之人數附繕本）。
                                        書記官  廖  嫣  雯
中    華    民    國      九十一  年       八       月      二十二      日
附錄：本判決論罪科刑法條全文
刑法第三百二十條
意圖為自己或第三人不法之所有，而竊取他人之動產者，為竊盜罪，處五年以下有期
徒刑、拘役或五百元以下罰金。
意圖為自己或第三人不法利益，而竊佔他人之不動產者，依前項之規定處斷。
前二項之未遂犯罰之。
刑法第二百十六條
行使第二百十條至第二百十五條之文書者，依偽造、變造文書或登載不實事項或使登
載不實事項之規定處斷。
刑法第二百十條
偽造、變造私文書，足以生損害於公眾或他人者，處五年以下有期徒刑。
